【裁判字號】    94,訴,1398
【裁判日期】    950209
【裁判案由】    返還價金
【裁判全文】
臺灣高雄地方法院民事判決              94年度訴字第1398號
原      告  萊雅興業有限公司
法定代理人  丙○○
訴訟代理人  蔡得謙律師
被      告  屋和舒國際有限公司
法定代理人  乙○○
訴訟代理人  吳小燕律師
            許登科律師
            甲○○
當事人間返還價金事件，本院於民國95年1月17日言詞辯論終結
，判決如下：
    主  文
原告之訴及假執行之聲請均駁回。
訴訟費用由原告負擔。
    事實及理由
壹、程序方面：
    按訴狀送達後，原告不得將原訴變更或追加他訴，但請求之
    基礎事實同一者，不在此限，此為民事訴訟法第255 條第1
    項本文及第2 款所明定。原告原依民法第259 條第2 款規定
    ，請求被告給付美金109,627.74元及法定遲延利息，嗣於起
    訴狀繕本送達後，追加併依民法總則施行法第15條為請求權
    基礎，而其據為請求之基礎事實同為被告出賣下述6 櫃木材
    之情，是其訴之追加於法核無不合，應予准許。
貳、實體方面：
一、原告主張：伊於民國93年11月25日與被告簽訂6 櫃南美洲木
    材買賣契約，訂單價金總計美金120,960 元，伊並於同年12
    月6 日開立信用狀給付該6 櫃木材之貨款。嗣於94年1 月初
    ，其中1 櫃木材運抵中國大陸天津交付，品質尚可；其餘5
    櫃木材則於94年2 月間運抵同地，惟伊於94年2 月18日領取
    該5 櫃木材後，經天津市出入境檢驗檢疫局檢查，發現該批
    木材品名、規格與訂單約定不符，且品質低劣腐朽，自非依
    債之本旨提出給付。伊遂立即通知被告要求補正，然被告敷
    衍塞責，伊為避免損失擴大，乃於94年3 月18日發函催告被
    告限期補正，被告未予回應，已屬給付遲延，伊遂委請律師
    於94年4 月15日發函被告為解除該5 櫃木材買賣契約之通知
    ；而該部分契約既經解除，被告即應將5 櫃木材之貨款美金
    109,62 7.74 元返還。爰依民法第259 條第2 款規定提起本
    訴，並聲明：(一)被告應給付原告美金109,627.74元，及自訴
    狀繕本送達翌日起至清償日止，按年息5%計算之利息。(二)願
    供擔保請准宣告假執行。
二、被告則以：伊僅仲介原告向巴拉圭IGISA 公司（下稱IGISA
    公司）購買木材，並非上開6 櫃木材之出賣人，自無返還貨
    款之義務等語，資為抗辯。並聲明：(一)原告之訴及假執行之
    聲請均駁回。(二)如受不利判決，願供擔保請准宣告假執行。
三、原告主張其於93年11月25日向被告購買6 櫃木材，被告於94
    年2 月間交付其中5 櫃，經檢驗發現品質、規格與契約不符
    ，經其催告被告未獲補正，其已解除該5 櫃部分之買賣契約
    等情，為被告所否認，並以前揭情詞置辯。是本件首應審究
    之爭點即在於：兩造間就上開6 櫃木材有無買賣關係存在？
四、按當事人主張有利於己之事實者，就其事實有舉證之責任，
    民事訴訟法第277 條定有明文；又民事訴訟如係由原告主張
    權利者，應先由原告負舉證之責，若原告先不能舉證，以證
    實自己主張之事實為真實，則被告就其抗辯事實即令不能舉
    證，或其所舉證據尚有疵累，亦應駁回原告之請求，最高法
    院17年上字第917 號判例可資參照。依前所述，本件兩造就
    雙方有無6 櫃木材買賣關係存在既有爭執，即應由原告就該
    有利於其並據以主張權利之事實，負舉證責任。經查，原告
    固據提出估價發票（PROFORMA INVOICE）4 紙、被告傳真文
    件影本1 紙、信用狀開發申請書1 件、原告函文影本1 件、
    律師函影本1 件、被告94年4 月18日電子郵件及原告94年4
    月25日回文影本各1 紙（以上分見第7-13、27-32 頁）、被
    告93年11月23、24日電子郵件影本各1 紙（52-53 頁）、被
    告員工名片及被告93年10月15日、19日、27日暨94年3 月24
    日電子郵件影本各1 紙為證（第66-70 頁），惟以：
  (一)核閱前揭估價發票4 紙（第7-10頁），其左上角列載該等估
    價發票係IGIS A公司於93年11月19日傳真予被告，函文抬頭
    為IGISA 公司，受文對象則為被告，估價發票內容則包含貨
    物品名、規格、裝載暨卸載地、送貨期限、付款方式等項目
    ，右下角鈐蓋刻記被告公司名稱、電話及傳真號碼之橡皮章
    戳，左下角則蓋印原告之發票章，其旁由原告負責人以英文
    加註何時開立信用狀之文詞，是綜觀上開記載及鈐蓋內容，
    足認該4 紙估價發票當係IGISA 公司傳真予被告，經被告於
    右下角鈐印上開戳記後，再轉予原告，原告負責人閱畢並加
    載意見。而依上述傳真、轉給過程，充其量可證被告將IGIS
    A 公司傳真之估價發票遞送予原告，使其得以明瞭貨物品名
    、規格及其他交易條件，並據以表示肯認與否之意見，然此
    一舉措及該等估價發票所載內容，並無足證明被告有自任出
    賣人之意思；復以被告所蓋印之橡皮戳章僅有公司名銜及電
    話、傳真號碼，而無負責人代為買賣行為之表徵，諸社會交
    易常情，該鈐印戳章至多係供連絡之用，而不足佐證兩造就
    上述貨物品名、規格、交易條件已達成買賣合意。是則，前
    揭估價發票4 紙顯無足證明兩造就上開6 櫃木材有買賣關係
    存在。
  (二)其次，觀之被告傳真函文及信用狀開發申請書影本各1 件（
    第11 -13頁），至多足徵被告將信用狀應記載之受益人、通
    知銀行及其他條款等明細告知原告，惟此轉知信用狀應載事
    項之行為，揆諸法理或常情，賣方、賣方使者、居間人均可
    能為之，是自難遽予排除其他可能性，而認被告即係基於出
    賣人之地位指示原告如何開立信用狀。至原告雖稱：上開函
    文內載「... 待供應商確定內容無誤再開出... 」，可見IG
    ISA 公司與被告係供應商的關係等語，惟即便原告所稱IGIS
    A 公司係被告之供應商乙節非虛，然供應商之受供應者僅係
    獲有貨源得供為交易標的，至受供應者欲如何達成交易貨物
    之目的，衡情其向供應商買斷再自行出售賺取價差，或報告
    該交易機會予他人而賺取居間報酬，均無不可，是上開「供
    應商」等詞之記載，尚不足據為被告確有出賣本件木貨予原
    告之認定。基上，前揭函文及申請書影本，均無足證明被告
    於上開6 櫃木材之出賣人。
  (三)再者，前述原告函文、律師函及原告94年4 月25日回文影本
    各1 件（第27-30 、第32頁）係原告或其委任之律師據其所
    陳而為之片面敘述，顯然不具證據能力。又被告94年4 月18
    日電子郵件1 紙係記載「既然IGISA S.A.公司（巴拉圭）說
    已無法換貨，又暫時不能去貴公司拜訪，故請貴公司告知，
    要巴拉圭公司折價多少錢，我們將『代為轉達』... 」（第
    31頁），乃依該等文句之意涵，全無被告居於賣方地位之表
    達，是亦無從證明被告有出賣上開6 櫃木材予原告之情。
  (四)復以，觀諸被告93年11月23、24日電子郵件影本各1 紙（52
    -53 頁）均係被告居中轉述IGISA 公司就信用狀開立及貨物
    裝船時期之意見，而不足證明被告為上開木材之出賣人。原
    告雖稱：由該兩函文內均可見IGISA 公司向被告稱「... 你
    的客戶... 」（...your customer...）， 可知IGISA 公司
    並不認為原告係其客戶，原告係與被告成立另一買賣契約等
    語。惟求諸社會交易常情，「客戶」此一語詞指涉之範圍廣
    泛、模糊，尚難因IGISA 公司稱原告為被告之「客戶」，即
    逕認IGISA 公司與原告無交易上關連性；況且，「客戶」一
    詞所表彰之具體內容，當取決於其對應之營業者從事何一營
    業而定（例如執業律師之客戶為訴訟或非訟當事人，模具製
    造業者之客戶為機械製造商），而其等間存在之法律關係亦
    因而有異（例如委任關係、承攬關係），職是，原告援引上
    開電子郵件內IGISA 公司稱其為被告之客戶乙節，逕予論述
    被告與其係成立另一買賣契約，實屬不當限縮「客戶」該用
    詞之意涵，而無足採。是以，前揭電子郵件2 紙亦無從採為
    有利於原告之認定。
  (五)末者，原告所提出之被告員工名片及被告93年10月15日、19
    日、27日電子郵件影本各1 紙（第66-69 頁），至多足證兩
    造就本件6 櫃木材買賣之規格、價格曾藉由電子郵件洽商討
    論，惟接洽商議買賣事宜者未必即為出賣人，居間人、賣方
    使者均無法排除在外，已如前述，是上開書證亦不足據為本
    件木貨係由被告出售予原告之判斷。又原告陳稱被告知悉94
    年2 月間運抵之5 櫃木材規格品質不符後，即逕代其擬稿向
    IGISA 公司求償，以被告就瑕疵內容、金額均甚為清楚，可
    見被告並非僅為本件買賣之居間人等語，並提出被告94年3
    月24日電子郵件1 紙為證（第70頁），然原告既陳稱其事後
    曾多次向被告反應瑕疵情形，並為補正之要求，則被告知悉
    該5 櫃木材之瑕疵情況或損害價值，衡情係屬當然，是亦難
    因被告擬具瑕疵詳情與事實相符之賠償文稿，即遽認被告為
    本件6櫃木材之出賣人。
  (六)反之，原告於94年2 月21日寄發予被告之電子郵件內載有「
    『透過』貴公司『向IGISA 所採購』5 櫃地板料... 」等詞
    ，有原告不爭為真之郵件影本1 件附卷可參（第95頁），以
    原告於發現瑕疵當月，對被告並非依賣方之地位予以請求，
    益無從認本件兩造間有買賣關係存在。
  (七)據上，原告所舉證據均不足證明其與被告間就本件6 櫃木材
    確有買賣關係存在。
五、次按未經認許成立之外國法人，以其名義與他人為法律行為
    者，其行為人就該法律行為，應與該外國法人負連帶責任，
    民法總則施行法第15條定有明文。原告主張IGISA 公司為未
    經認許之外國法人，被告以其名義與原告為買賣行為，應與
    IGISA 公司負連帶責任等語，惟觀諸前揭預估發票、被告傳
    真文件及電子郵件，被告均一再表示係轉達IGISA 公司意見
    之意思，而無逕以IGISA 公司名義與原告為法律行為之情甚
    明，是原告主張被告應與IGISA 公司連帶負責，顯屬無據。
六、綜上所述，被告並非本件6 櫃木材之出賣人，且亦未以IGIS
    A 公司名義與原告為買賣行為，則原告依買賣契約解除後之
    法律關係、民法總則施行法第15條規定，請求被告返還其中
    5 櫃木貨之價金，洵屬無理由，應予駁回。又其訴既經駁回
    ，假執行之聲請即失所依附，應併予駁回。
七、兩造其餘攻擊防禦方法，無礙本件勝負之判斷，爰不一一論
    敘，附此敘明。
八、結論：本件原告之訴為無理由，依民事訴訟法第78條，判決
    如主文。
中    華    民    國    95    年    2     月    9     日
                  民事第一庭法  官  甯  馨
正本係照原本作成。
如不服本判決，應於送達後20日內，向本院提出上訴狀並表明上
訴理由，如於本判決宣示後送達前提起上訴者，應於判決送達後
10日內補提上訴理由書（須附繕本）。
中    華    民    國    95    年    2     月    9     日
                            書記官  林麗文


司法院資訊處製作；財團法人民間司法改革基金會備份。
